臺灣高等法院民事判決　　　　　　　　　95年度上易字第666號
上　訴　人　甲○○
被 上訴 人　北聖國際股份有限公司
法定代理人　乙○○○
訴訟代理人　羅子武律師
上列當事人間請求返還土地事件，上訴人對於中華民國九十五年
五月二十五日臺灣板橋地方法院九十五年度訴字第一七九號第一
審判決，提起上訴，本院於九十五年十二月十九日言詞辯論終結
，判決如下：
    主      文
上訴駁回。
第二審訴訟費用由上訴人負擔。
    事實及理由
一、上訴人經合法通知，（送達於上訴人原委任之訴訟代理人，
    上訴人嗣後終止委任，不影響送達之效力）未於言詞辯論期
    日到場，核無民事訴訟法第三百八十六條各款所列情形，爰
    依被上訴人之聲請，由其一造辯論而為判決。
二、被上訴人起訴主張：被上訴人於民國（下同）八十六年七月
    三十日購得坐落於臺北縣永和市○○段第六四七、六四八地
    號土地（下稱系爭土地），被上訴人曾向訴外人楊邱寶蘭起
    訴返還系爭土地，雙方並達成和解；惟經被上訴人對楊邱寶
    蘭就系爭土地強制執行時，發覺無權占有被上訴人所有系爭
    土地之系爭鐵皮房屋，係自上訴人及訴外人楊邱寶蘭所共有
    之建物門牌號碼為臺北縣永和市○○路八號所延伸建築，故
    無權占有被上訴人所有系爭土地之人，除楊邱寶蘭外，應包
    括上訴人。又系爭土地遭占有之面積，業於被上訴人與訴外
    人何麗華等人請求給付買賣價金之其他事件，經聲請法院測
    量，並獲地政事務所測得永樂華段第六四七地號，面積十二
    點二二平方公尺，永和市○○段第六四八地號，面積０點八
    六平方公尺，合計十三點零八平方公尺等語。爰本於民法七
    百六十七條中段、前段之所有物妨害除去請求權、所有物返
    還請求權規定之法律關係，求為命上訴人應將坐落臺北縣永
    和市○○段六四七地號土地上如附圖所示之Ａ部分面積一二
    點二二平方公尺及六四八地號土地上如附圖所示之Ｂ部分面
    積０點八六平方公尺之鐵皮房屋拆除，並將土地返還予被上
    訴人之判決。（原判決判命上訴人拆屋還地如被上訴人之起
    訴聲明。上訴人就其敗訴部分提起上訴。）答辯聲明：(一)上
    訴駁回。(二)訴訟費用由上訴人負擔。
三、上訴人未於言詞辨論期日到場，據其前提出之書狀則以：原
    法院本案辯論終結後，上訴人已發見原審法官有民事訴訟法
    第三十三條第一項第二款所定聲請法官迴避之原因，而聲請
    迴避，迄今聲請迴避事件仍未終結，本案即使已辯論終結，
    仍應停止訴訟程序，原判決顯然違法。被上訴人主張原與上
    訴人共有臺北縣永和市○○路八號房屋之訴外人楊邱寶蘭業
    已與其達成訴訟上和解云云，惟該訴訟上和解被上訴人未共
    同參與，已有無效之原因，且被上訴人於起訴前，楊邱寶蘭
    業已將上開共有房屋出賣與訴外人李夢蓓並已於九十四年十
    二月十二日移轉登記完成。被上訴人未以李夢蓓為共同被告
    起訴，當事人不適格。又系爭鐵皮房屋並非上訴人所築造，
    而係上訴人於八十一年間以買賣為原因向訴外人邱浩能所買
    受，是上訴人既非系爭鐵皮房屋之起造人，並無拆除系爭鐵
    皮房屋之權限，被上訴人訴請拆屋還地即無理由。又被上訴
    人所提出之複丈成果圖乃九十年八月間，距今已近五年，時
    隔甚久，已不能援用等語，資為抗辯。上訴聲明：(一)原判決
    廢棄。(二)被上訴人第一審之訴駁回。(三)第一、二審訴訟費用
    由被上訴人負擔。
四、被上訴人主張：被上訴人為系爭土地之所有人，上開地號土
    地上之系爭鐵皮屋，係上訴人及訴外人楊邱寶蘭所共有之建
    物門牌號碼為台北縣永和市○○路八號所延伸建築而占用，
    業據提出土地所有權狀及土地登記謄本各二紙與建物登記謄
    本一紙為證，上訴人對此亦不爭執，堪信為真實。被上訴人
    另主張：本於民法第七百六十七條中段、前段之所有物妨害
    除去請求權、所有物返還請求權規定之法律關係，求為命上
    訴人拆屋還地，則為上訴人所否認，並以上開情詞置辯。是
    以本件兩造爭執要點即在於：原審法官經聲請迴避，未停止
    訴訟程序，而逕行判決是否顯然違法？被上訴人與訴外人楊
    邱寶蘭達成之訴訟上和解，是否有無效之原因？被上訴人未
    以李孟蓓為共同被告起訴，是否當事人不適格、上訴人對被
    上訴人所主張拆除之鐵皮屋是否有處分權？被上訴人所提出
    之台北縣中和地政事務所九十年八月之複丈成果圖能否逕為
    援用？被上訴人得否請求上訴人拆屋還地？茲析述如下。
五、原審法官經聲請迴避，未停止訴訟程序，而逕行判決是否顯
    然違法？
  (一)上訴人辯稱：原法院本案辯論終結後，上訴人已發現原審法
    官有民事訴訟法第三十三條第一項第二款所定聲請法官迴避
    之原因，而聲請迴避，迄今聲請迴避事件仍未終結，本案即
    使已辯論終結，仍應停止訴訟程序，原判決顯然違法云云。
  (二)惟按「法官被聲請迴避者，在該聲請事件終結前，應停止訴
    訟程序。但其聲請因違背第三十三條第二項，或第三十四條
    第一項或第二項之規定，或顯係意圖延滯訴訟而為者，不在
    此限。」、「遇有下列各款情形，當事人得聲請法官迴避：
    一法官有前條所定之情形而不自行迴避者。二法官有前條所
    定以外之情形，足認其執行職務有偏頗之虞者。當事人如已
    就該訴訟有所聲明或為陳述後，不得依前項第二款聲請法官
    迴避。」民事訴訟法第三十七條、第三十三條定有明文。
  (三)查本件被上訴人起訴後，上訴人即委任律師應訴，經原法院
    於九十五年三月二日、四月二十一日、四月二十七日、五月
    十一日分別召開言詞辯論庭，上訴人除第一次未經合法通知
    而未到庭外，其餘均已委任訴訟代理人到庭，並已就本件訴
    訟有所聲明及為陳述，有原審歷次筆錄在卷可稽。是以上訴
    人於原法院本案辯論終結後，方聲請法官迴避，顯然違反民
    事訴訟法第三十三條規定，且明顯係意圖延滯訴訟程序而為
    ，依上開民事訴訟法第三十七條但書之規定，訴訟程序即毋
    庸停止，原審依法判決，並無違誤，上訴人執此上訴，即非
    可採。
六、被上訴人與訴外人楊邱寶蘭達成之訴訟上和解，是否有無效
    之原因？被上訴人未以李夢蓓為共同被告起訴，是否當事人
    不適格？
  (一)上訴人又辯稱：被上訴人主張原與上訴人共有台北縣永和市
    ○○路八號房屋之訴外人楊邱寶蘭業已與其達成訴訟上和解
    云云，惟該訴訟上和解被上訴人未共同參與，已有無效之原
    因，且被上訴人於起訴前，楊邱寶蘭業已將上開共有房屋出
    賣與訴外人李夢蓓並已於九十四年十二月十二日移轉登記完
    成。被上訴人未以李夢蓓為共同被告起訴，當事人不適格云
    云
  (二)惟查所謂當事人不適格，係指當事人就特定訴訟標的有實施
    訴訟之權能而言。被上訴人前案對訴外人楊邱寶蘭起訴之訴
    訟標的，與本件相同，均為本於所有權請求返還無權占有之
    土地，祇要所有權人對其所主張無權占有土地之人起訴，
    當事人即屬適格。是以被上訴人當時為土地所有權人，主張
    訴外人楊邱寶蘭為無權占有之土地之人，顯無當事人不適格
    之問題。縱系爭房屋當時已屬上訴人與楊邱寶蘭所共有，然
    無權占有既非固有必要共同訴訟，是以當時被上訴人與楊邱
    寶蘭所達成訴訟上和解，應仍屬有效，至多僅生該和解筆錄
    之執行名義效力，不及於非當事人之上訴人，因而不能逕對
    上訴人與楊邱寶蘭所共有之系爭房屋強制執行而已，該和解
    不能認為無效。更何況，縱有無效之原因（僅係假設），依
    民事訴訟法第三百八十條第二項規定，亦僅係當事人得請求
    繼續審判之事由而已，在未經法院准予繼續審判之前。該和
    解仍與確定判決有同一之效力，應堪認定，上訴人執此抗辯
    ，即非可採。
  (三)又按「確定判決，除當事人外，對於訴訟繫屬後為當事人之
    繼受人者，及為當事人或其繼受人占有請求之標的物者，亦
    有效力。」、「和解成立者，與確定判決有同一之效力。」
    民事訴訟法第四百零一條、第三百八十條第一項定有明文。
    查訴外人李夢蓓係於九十四年十二月十二日，以買賣為原因
    ，自原共有人楊邱寶蘭受讓而移轉登記，有建物登記謄本在
    卷可稽。（見本院卷第四九頁）而被上訴人與楊邱寶蘭達成
    訴訟上和解，係九十四年四月二十一日，足見李孟蓓為楊邱
    寶蘭前案訴訟繫屬後之繼受人，依上開條文規定，為和解既
    判力所及，應受上開和解之拘束，被上訴人自毋庸重複起訴
    。況本於所有權請求返還無權占有土地之人起訴，當事人即
    屬適格。是以被上訴人僅以其所主張無權占有土地之人即上
    訴人起訴，應無當事人不適格之問題，上訴人執此抗辯，即
    非可採。
七、上訴人對被上訴人所主張拆除之鐵皮房屋是否有處分權？
  (一)按以無權占有為原因，請求返還所有物之訴，被告對原告就
    其物有所有權存在之事實無爭執，而僅以非無權占有為抗辯
    者，應就其取得占有係有正當權源之事實證明之，如不能證
    明，則應認原告之請求為有理由（最高法院九十二年度臺上
    字第三一二號、九十一年度臺上字第二一八二號、八十五年
    度臺上字第一一二０號判決著有明文）；又按請求返還所有
    物之訴，應以現在占有該物之人為上訴人，如非現在占有該
    物之人，縱令所有人之占有係因其人之行為而喪失，所有人
    亦僅於此項行為具備侵權行為要件時，得向其人請求賠償損
    害，要不得本於物上請求權，對之請求返還所有物（最高法
    院二十九年臺上字第一六０一號判例意旨參照）。
  (二)被上訴人主張為系爭土地之所有人及系爭土地上之系爭鐵皮
    房屋係上訴人及訴外人楊邱寶蘭所占用，並提出土地所有權
    狀及土地登記謄本各二紙與建物登記謄本一紙為證，上訴人
    對此亦不爭執，有如前述，則上訴人自應就其取得占有係有
    正當權源之事實證明之，上訴人始終不能舉證以實其說，依
    上開判例意旨，自應認原告即被上訴人之請求為有理由。
  (三)又上訴人雖以系爭鐵皮房屋係其自訴外人邱浩能所買受，鐵
    皮房屋並非上訴人所建造，上訴人並無拆除系爭鐵皮房屋之
    權限，被上訴人訴請拆屋還地即無理由云云資為抗辯。惟查
    ：系爭鐵皮房屋已與上訴人與李夢蓓共有之建物打通連為一
    體，有系爭鐵皮房屋照片在卷可證，（見本院卷第七七頁、
    七八頁）並有台灣板橋地方法院民事執行處之勘測筆錄在卷
    可稽（見本院卷第七二頁）則系爭鐵皮房屋並無獨立之所有
    權。按「動產因附合而為不動產之重要成分者，不動產所有
    人，取得其所有權。」民法第八一一條定有明文。所謂附合
    ，係指動產與他人之不動產相結合，成為其重要成分，因而
    發生動產所有權變動之法律事實。其構成要件如下：1.須為
    動產與不動產附合。2.須動產成為不動產之重要成分。所謂
    重要成分，指二物互為結合，非經毀損或變更其性質，不能
    分離而言。3.須不屬同一人所有。查鐵皮房屋無論為誰所建
    造，建材與不動產（系爭房屋）結合添附於不動產當時，動
    產之原所有權歸於消滅，不動產所有人取得其所有權。又所
    謂動產與不動產若屬於同一人，不發生附合問題，係指不發
    生由不動產所有人取得他人不動產所有權之法律效果，至於
    動產所有權仍應因附合成為不動產之重要成分。而歸於消滅
    （王澤鑑著，民法物權，二三五頁）是以建造系爭鐵皮房屋
    之人，無論是上訴人或其前手，均由不動產所有人取得其所
    有權，並依不動產權利之變動而定期處分權人。上訴人既為
    系爭建物之所有權人，當然對於系爭鐵皮房屋有處分權，系
    爭鐵皮房屋既無權占有被上訴人所有系爭土地，上訴人自有
    拆除系爭鐵皮房屋之責任。
八、被上訴人所提出之台北縣中和地政事務所九十年八月之複丈
    成果圖能否逕為援用？
  (一)上訴人辯稱：被上訴人辯稱：被上訴人所提出之複丈成果圖
    乃九十年八月間，距今已近五年，時隔甚久，已不能援用云
    云。
  (二)經查被上訴人所提出之複丈成果圖，即原判決所附之附圖，
    台北縣中和地政事務所九十年八月間於另案訴訟中，受法院
    囑託所製作，為兩造所不爭執。且該圖並非單純為臺北縣永
    和市○○路六號為測量，亦包括為上訴人所有建物延伸之系
    爭鐵皮房屋，占用被上訴人所有樂平段六四七、六四八地號
    之情形，此自附圖上區分「六四七－Ａ００１」及「六四八
    －Ａ００１」編號，即是上訴人應拆除之部分。上訴人雖辯
    稱系爭土地複丈成果圖是五年前所測量，但被上訴人是主張
    占有被上訴人系爭土地上之鐵皮房屋部分，既然被上訴人遭
    占用之土地未有增減，請求之範圍，即與此複丈成果圖相同
    。況且，上訴人未能舉證證明系爭鐵皮房屋占有被上訴人系
    爭土地之情形，有無變化增建，空言複丈時間已久，執此抗
    辯否認其真實，即非可採。至於上訴人聲請再鑑定，惟本院
    認系爭之鐵皮房屋自上開中和地政事務所測量後迄今，並無
    任何增建，且上訴人亦未爭執鐵皮房屋於測量後面積已有所
    改變，是以本院認並無重新測量之必要，併此敘明。
九、被上訴人得否請求上訴人拆屋還地？
    按「所有人對於無權占有或侵奪其所有物者，得請求返還之
    。對於妨害其所有權者，得請求除去之。有妨害其所有權之
    虞者，得請求防止之」，民法第七百六十七條定有明文。綜
    上所述，上訴人在系爭六四七土地上如原判決附圖所示之Ａ
    部分，面積十二點二二平方公尺及六四八地號土地上如附圖
    所示之Ｂ部分，面積０點八六平方公尺之鐵皮房屋，而無權
    占有系爭土地等情，已如前述，揆諸上開法條規定，被上訴
    人自得請求上訴人拆除地上物，並將土地返還之。從而，上
    訴人依民法七百六十七條中段、前段之所有物妨害除去請求
    權、所有物返還請求權規定，請求上訴人將系爭上開建物拆
    除，並將系爭土地返還予被上訴人，為有理由，應予准許。
十、本件事證已臻明確，兩造其餘之攻擊防御禦方法及所提之證
    據，經審酌後認均無礙判決之結果，爰不予一一論述。
十一、據上論結，本件上訴為無理由，依民事訴訟法第三八五條第
    一項前段、第四四九條第一項、第七八條，判決如主文。
中　　華　　民　　國　　96　　年　　1 　　月　　2 　　日
                    民事第三庭
                        審判長法　官  林敬修
                              法　官  張靜女
                              法　官  藍文祥
正本係照原本作成。
不得上訴。
中　　華　　民　　國　　96　　年　　1 　　月　　5 　　日
　　　　　　　　　　          書記官  顧倪淑貞
